臺灣高等法院民事判決　　　　　　　　　92年度上字第983號
　　上　訴　人　丙○○
　　訴訟代理人　葉海萍律師
　　被 上訴 人　乙○○兼甲.
　　訴訟代理人 楊逸民律師
上當事人間撤銷詐害行為事件，上訴人對於中華民國92年8月21
日臺灣臺北地方法院90年度訴字第3680號第一審判決提起上訴，
本院於94年4月26日言詞辯論終結，判決如下：
    主  文
原判決廢棄。
被上訴人甲○○（已死亡，遺產管理人即承受訴訟人為乙○○）
、乙○○於民國八十九年十月十二日所為新台幣伍佰萬元之債權
讓與行為應予撤銷。
第一、二審訴訟費用由被上訴人負擔。
    事實及理由
一、被上訴人甲○○（下稱甲○○）於本院審理程序中，於民國
    （下同）93年3月9日死亡，其各順序之法定繼承人均已拋棄
    繼承，嗣經原法院93年度財管字第86號裁定由本件被上訴人
    乙○○為甲○○之遺產管理人確定在案，有上開裁定及確定
    證明書附卷可稽（見本院卷一第206至208頁），被上訴人乙
    ○○並已於93年10月20日具狀聲明承受訴訟（見本院卷一第
    203至205頁），核無不合，應予准許。
二、上訴人起訴主張：甲○○於83年6月1日以新台幣（下同）28
    0,000,000元之總價款承攬坐落於台北市○○區○○段3小段
    637地號等23筆土地上（下稱系爭土地），門牌號碼為台北
    市○○區○○路2段125號至145號新建「華園大樓」（下稱
    系爭大樓），並於同年8月1日將該工程轉包予訴外人謝昇明
    ，謝昇明又將之轉包予訴外人賴志明。訴外人賴志明、謝昇
    明於施工期間因週轉發生困難擬向甲○○預支工程款，甲○
    ○乃會同賴志明或謝昇明自85年11月15日起陸續向伊調借款
    項，迄86年10月23日止，共積欠伊20,180,000元（詳如附表
    伊簽發票據供甲○○兌領、甲○○於票據影本簽收及憑甲○
    ○交付之還款票據所示），扣除甲○○主張抵銷之2,700,00
    0元，甲○○尚欠伊17,480,000元。退而言之，就附表編號
    十三支票，倘不足以認定甲○○曾向伊借款，然甲○○收受
    該款項亦屬無法律上之原因而受有6,000,000元之利益，致
    上訴人受有損害，自有民法第179條不當得利規定之適用。
    又甲○○與訴外人李文裕於85年9月14日曾簽定不動產買賣
    契約，由甲○○將坐落台北市○○段○○段637號土地及其上
    建物即Ｃ、Ｄ棟九樓房屋，門牌號碼台北市○○路○段131、
    135號九樓房屋（下稱系爭九樓房地）出售予李文裕，總價
    款12,500,000元，惟李文裕餘5,000,000元之價款未給付，
    詎甲○○因積欠龐大債務，為逃避伊及其他債權人之追索及
    法律上可能採取之保全程序，竟於89年10月間為一連串之脫
    產行為，除將其名下之不動產悉數移轉予其親屬名下外，更
    於89年10月12日將其對訴外人李文裕之5,000,000元買賣價
    金債權（下稱系爭債權）讓與其女兒乙○○。甲○○若不與
    乙○○串謀，伊本可基於甲○○之債權人地位，向法院聲請
    假扣押其對第三人李文裕之金錢債權，並於該5,000,000元
    之範圍內受償，因此甲○○與乙○○間之債權讓與行為，係
    屬侵害伊債權之行為，此為甲○○所明知，亦為乙○○於受
    益時明知。爰依民法第244條第2項之規定，請求准予撤銷甲
    ○○與乙○○間於89年10月12日所為5,000,000元之債權讓
    與行為之判決，原審為上訴人全部敗訴之判決，上訴人不服
    ，提起上訴，嗣於本院僅主張伊對甲○○有附表編號九、十
    、十三號票面金額之債權及附表編號十二號餘額1,000, 000
    元之債權，是伊對甲○○擁有14,000,000元之債權存在（故
    本院僅就此範圍加以審酌，合先敘明），並於本院聲明：(一)
    原判決廢棄。(二)乙○○與甲○○於89年10月12日所為5,000,
    000元之債權讓與行為應予撤銷。
三、被上訴人則以：上訴人所提出之票據，其中大多數背書或備
    註說明之簽名並非甲○○所書寫，縱認為甲○○書寫，基於
    票據無因性，該票據原因關係為何，應由上訴人負舉證之責
    ，伊等否認甲○○有持謝昇明、賴志明所簽發如附表編號九
    、十、十二、十三號之支票向上訴人借款；況系爭土地之各
    地主擬新建大廈，共推甲○○承攬新建工程，上訴人之親屬
    亦為地主登記名義人（所有人登記為上訴人之配偶劉溫麗華
    、妹妹劉麗卿、親戚邱建榮），上訴人家族方面須分擔27,
    370,000元，另上訴人向甲○○購買2%（即5,600,000元），
    故上訴人家族方面共需支付工程款32,970,000元，該工程款
    嗣後或經由甲○○轉交承造人謝昇明、賴志明或由上訴人直
    接支付謝昇明、賴志明，故上訴人所簽發之支票應係支付工
    程款之用，而訴外人賴志明、謝昇明所簽發之支票，應係向
    上訴人預支工程款之用，縱認甲○○曾收受上訴人之6,000,
    000元，亦無不當得利之情。況甲○○僅於票據上背書，無
    為渠等上開借款保證之意思，是其至多負票據背書人之責任
    。至謝昇明所簽發面額4,000,000元，經甲○○書明尚欠1,
    000,000元部分，係甲○○基於證人之地位，為謝昇明取回
    該支票時所書寫，該1,000,000元與甲○○無涉，況上訴人
    向甲○○購買門牌號碼台北市○○路○段135號8樓房地，於
    89年10月30日結算後，所欠之2,700,000元，係由上訴人及
    其配偶共同簽發同額之本票交予甲○○收執，若甲○○積欠
    上訴人借款，僅予以抵充即可，豈須另行簽發上開本票交付
    甲○○之理。故上訴人主張其對甲○○有14,000,000元之債
    權，為無理由。再者，於上開89年10月30日結算時，乙○○
    有在場見聞，上訴人亦未提及甲○○積欠其債務一事，另甲
    ○○積欠乙○○11, 330,000元未償，故甲○○將債權讓與
    予乙○○並非無償讓與，且乙○○不知甲○○尚有積欠上訴
    人任何借款，更遑論知悉渠等間之債權讓與行為會損及上訴
    人對甲○○之債權等語，資為抗辯。並於本院聲明：上訴駁
    回。
四、上訴人主張：甲○○於83年6月1日以280,000,000元之總價
    款承攬系爭大樓，並於同年8月1日將該工程轉包予訴外人謝
    昇明，謝昇明又將之轉包予訴外人賴志明。另甲○○於85年
    9月14日將系爭九樓房地出售予李文裕，總價款12,500,000
    元，惟李文裕餘5,000,000元之價款未給付，甲○○即於89
    年10月12日將系爭債權讓與予乙○○，並由乙○○對李文裕
    訴請給付買賣價金5,000,000元（即原法院90年度訴字第308
    7號），且聲請對李文裕為假扣押。又上訴人向甲○○購屋
    ，尚欠2,700,000元價金未清償，由上訴人與其配偶劉溫麗
    華於89年10月30日共同簽發，票號TH146529號、面額2,700,
    000元之本票乙紙交付甲○○收執等情，業據其提出工程承
    攬合約書、承包工程合約書、不動產買賣契約書、債權讓與
    協議書、乙○○之起訴狀、假扣押聲請狀及土地謄本影本二
    件等為證（見原審卷一第18至37頁、61至96頁、189至192頁
    、本院卷一第44頁背面），復為乙○○所不爭執，應堪信為
    真實。又就附表編號九、十二、十三之支票，其上「甲○○
    」之簽名，亦經法務部調查局鑑定為真正等情，有該局91年
    3 月25日調科貳字第09100128720號鑑定通知書在卷可考（
    見原審卷一第238頁），亦堪信為真實。
五、上訴人又主張：訴外人賴志明、謝昇明於施工期間因週轉發
    生困難擬向甲○○預支工程款，甲○○乃持賴志明或謝昇明
    所簽發如附表編號九、十、十二、十三號之支票向伊借款，
    其中附表編號十二號之支票，甲○○僅清償3,000,000元，
    尚餘1,000,000元未償，其餘支票均未清償，是伊對甲○○
    擁有14,000,000元之債權存在。詎甲○○因積欠龐大債務，
    為逃避伊及其他債權人之追索及法律上可能採取之保全程序
    ，竟於89年10月12日將其對訴外人李文裕之5,000,000元買
    賣價金債權讓與其女兒乙○○，致影響伊之債權於該5,000,
    000元之範圍內受償，因此甲○○與乙○○間之債權讓與行
    為，係屬侵害伊債權之行為，此為甲○○所明知，亦為乙○
    ○受益時明知等情。則為被上訴人所否認，並以上開情詞置
    辯。是本件所應審究者，厥為：(一)就附表編號九、十面額分
    別為2,000,000元、5,000,000元支票，甲○○是否確有向上
    訴人借款7,000,000元？(二)就附表編號十二面額為4,000,000
    元支票，甲○○是否原向上訴人借款4,000,000元，尚欠1,0
    00,000元及利息？(三)就附表編號十三面額為6,000,000元支
    票，甲○○是否確有向上訴人借款6,000,000元？倘不足以
    認定甲○○曾向上訴人借款6,000,000元，甲○○收受該款
    項，是否屬不當得利？(四)上訴人請求撤銷甲○○、乙○○間
    系爭債權讓與行為，有無理由？茲分別審酌如下：
  (一)就附表編號九、十號面額分別為2,000,000元、5,000,000元
    支票，甲○○是否確有向上訴人借款7,000,000元？
    1.上訴人主張：伊係以台北市第三信用合作社西園分社（下
      稱三信西園分社）第0000000、0000000、0000000號、發
      票日86年1月26日、86年1月26日、85年1月15日、面額40
      0,000元、600,000元、1,000,000元支票三張，支付附表
      編號九面額2,000,000元之借款；另以三信西園分社第000
      0000、0000000號、發票日85年11月16日、85年11月25日
      、面額2,000,000元、1,000,000元支票二張，及現金2,00
      0,000元支付附表編號十面額5,000,000元之借款，業據提
      出支票影本五紙、存摺影本為證（見本院卷一第163至165
      頁）；被上訴人亦自承前開支票五紙，均已提示兌現（見
      本院卷二第11頁），則上訴人主張：伊已支付借款7,000,
      000元，尚堪採信。
    2.證人即附表編號九、十號支票發票人賴志明於原審到庭結
      證：「當初我是開給丙○○作保證支票（票號0000000、
      0000000，即附表編號九、十號支票）一張是2,000,000元
      ，一張是5,000,000元，因當初我替他們蓋房子，所有地
      主都沒有付錢，當時甲○○也是地主之一，他也沒有付錢
      ，甲○○開票向丙○○之父親劉傳火即日元建設調錢，調
      到的錢就是支付我蓋房子的工程款，丙○○就要求我要開
      票保證甲○○的票會兌現，所以我開了二張共7,000,000
      元的票，甲○○當時係調10,000,000元，事後我領了7,00
      0,000元，至於甲○○開的票有無兌現，我不清楚……該
      二張支票之背書均為甲○○所親自書寫，」（見原審卷二
      第88至89頁），參以甲○○於原審之答辯狀所陳：「查原
      告（即上訴人）所執有訴外人賴志明所簽發大眾商業銀行
      桃園分行、票號ＡＱ0000000、ＡＱ0000000支票2紙，面
      額各為5,000,000元、2,000,000元，係『被告甲○○』向
      訴外人日元建設有限公司借款10,000,000元，另由訴外人
      賴志明簽發上開二張支票以作為被告甲○○所簽發之支票
      將來可兌現之擔保」（見原審卷二第127頁），足見前開7
      ,000,000 元之借款，係甲○○所借用。證人賴志明於原
      審雖證稱：甲○○係向丙○○的父親劉傳火即日元建設公
      司調錢云云（見原審卷二第88至89頁），惟查日元建設股
      份有限公司（下稱日元公司）當時之法定代理人為上訴人
      ，並非劉傳火，有公司變更登記事項卡在卷可稽（見本院
      卷二第7、8頁），復為被上訴人所不爭執（見本院卷一第
      255頁），參以前開7,000,000元之借款，部分係以日元公
      司所有三信西園分社之支票支付，及證人賴志明所證述係
      丙○○要求其要開票保證甲○○的票會兌現，其乃簽發附
      表編號九、十號之支票給丙○○作保證支票，故上訴人陳
      稱其係調度公司之資金以個人名義借貸予甲○○（見本院
      卷二第3至5頁），尚堪採信。證人賴志明證述：作主借錢
      的是劉傳火，核與上開事實不符，證人賴志明此部分之證
      詞，自不足採為有利於被上訴人之證據。
    3.甲○○雖抗辯：「甲三（即附表編號九號2,000,000元之
      支票）是賴志明要向『丙○○』借錢，因『丙○○』不太
      相信賴志明，故『丙○○』要我在該票據後簽名」等語（
      見原審卷一第251頁）。惟查，甲○○前後陳述不一，復
      與證人賴志明之證詞不符，自難率予採信，參以前開三信
      西園分社之支票均由甲○○提示兌現，益證借款人應為甲
      ○○，而非賴志明，甲○○此部分之抗辯，自不足採。且
      依甲○○之前開陳述，更可證明出借金錢之人確係「丙○
      ○」即上訴人無訛。
    4.被上訴人又抗辯：前開7,000,000元之借款，伊等業已清
      償等語，然此為上訴人所否認，衡情被上訴人若已清償，
      應會取回賴志明所簽發附表編號九、十號之保證支票，或
      要求上訴人書立清償證明予其等收執，惟被上訴人並無法
      提出任何清償證明，被上訴人此部分之抗辯，亦不足採。
  (二)就附表編號十二號面額為4,000,000元支票，甲○○是否原
    向上訴人借款4,000,000元，尚欠1,000,000元及利息？
    1.上訴人主張：甲○○於86年間以承包商謝昇明所簽發附表
      編號十二號之支票，經其背書後向伊借款4,000,000元，
      於86年9月26日雙方會算時，甲○○尚欠1,000,000元及利
      息，伊乃將支票正本返還許某，甲○○則在支票影本下方
      加註「此張支票於86、9、26取回，先抵付300萬元，尚欠
      100萬元，及借款期間之利息未記付」，業據提出附表編
      號十二號之支票影本為證（見本院卷一第53、93頁），被
      上訴人亦不否認前開加註為甲○○所書立。核與證人即附
      表編號十二號支票發票人謝昇明證述：「因為工程是我向
      甲○○轉包的，他（即甲○○）沒有錢支付工程款……，
      甲○○要跟丙○○借錢，因為沒有支票，所以才向我借支
      票……，支票背面『甲○○』是甲○○簽的，我有親眼看
      到他簽」情節相符（見本院卷一第123頁），而就尚未清
      償之1,000,000元，上訴人係以誠泰銀行西園分行支票號
      碼0000000、0000000、0000000號、發票日分別為86年8月
      11日、86年7月21日、86年7月15日、面額300,000元、100
      ,000 元、600,000元支票給付，且均已兌現，亦據上訴人
      提出上開支票影本三紙為證（見本院卷一第166頁），上
      訴人之主張，亦堪信為真實。
    2.被上訴人雖抗辯：附表編號十二號之支票，係謝昇明持向
      上訴人預支工程款，嗣甲○○為謝昇明取回前開支票時，
      於該支票影本書明「先抵付300萬元，尚欠100萬元」等字
      樣，係基於證人之地位書明謝昇明尚積欠上訴人100萬元
      之意。惟查，若甲○○確係代謝昇明取回前開支票，衡情
      應會詳予敘明，且載明係謝昇明積欠上訴人之款項，況系
      爭大樓工程係由甲○○轉包予訴外人謝昇明，已詳如前述
      ，如謝昇明有預支工程款之必要，亦應係向甲○○預支，
      而非向上訴人預支，被上訴人此部分之抗辯，委無足採。
  (三)就附表編號十三號面額為6,000,000元支票，甲○○是否確
    有向上訴人借款6,000,000元？倘不足以認定甲○○曾向上
    訴人借款6,000,000元，甲○○收受該款項，是否屬不當得
    利？
    1.證人即附表編號十三號支票發票人謝昇明證稱：「因為工
      程是我向甲○○轉包的，他（即甲○○）沒有錢支付工程
      款……，甲○○要跟丙○○借錢，因為沒有支票，所以才
      向我借支票……，支票背面『甲○○』是甲○○簽的，我
      有親眼看到他簽」（見本院卷一第123頁），而上訴人主
      張其依甲○○之指示於86年1月10日、11日、31日先後將
      2,000,000元、1,000,000元、500,000元匯入謝昇明之三
      信000000000甲存帳號內，及將三信西園分社支
      票號碼0000000、0000000、0000000、0000000、00000000
      、0000000號、面額分別為50,000元、120,000元、30,000
      元、150,000元、200,000元、1,950,000元支票計6紙交予
      賴志明，且均已兌領，亦據提出匯款單、支票影本6紙為
      證（見本院卷一第167至169頁），且甲○○亦於原審自承
      ：「6,000,000元是丙○○交給我……故丙○○將編號甲
      五之支票（即附表編號十三號之支票）交給我，由我背書
      後再交給賴志明」（見原審卷一第251頁），則甲○○確
      曾持前開支票向上訴人借款6,000,000元，亦堪以認定。
      至甲○○固稱：支票背書後，再交給賴志明，而與證人謝
      昇明證述不盡相符，惟查上開支票係兩造爭執中金額最大
      之支票，且無其他相同面額之支票，而系爭大樓工程先後
      有兩名承包商賴志明、謝昇明，亦已詳如前述，此或為甲
      ○○將支票發票人謝昇明，誤為賴志明所致，然據此尚不
      足以推翻甲○○曾收受上訴人交付6,000,000元之事實。
    2.被上訴人又抗辯：上開6,000,000元係上訴人應付之工程
      款，故於對帳時將附表編號十三號支票背面之背書塗銷等
      語，然此為上訴人所否認。經查，上開支票背面之背書係
      由乙○○塗銷的，為兩造所不爭執，乙○○並非持票人，
      衡情應無權塗銷該背書，而被上訴人就其稱有經過上訴人
      之同意始塗銷該背書，並未舉證以實其說。況上開款項如
      係上訴人應付之工程款，理應由上訴人交付支票供承包商
      兌現，何以竟反由承包商謝昇明簽發支票經甲○○背書交
      予上訴人收執，且若乙○○所稱：「在對帳時因我父甲○
      ○說是工程款我才塗銷的（指甲５類面額六百萬元支票之
      背書）」等語屬實（見原審卷一第252頁），無異債務已
      清償，何以謝昇明竟未收回支票，仍由上訴人持有之，凡
      此均與常情有違。被上訴人此部分之抗辯，亦無足取。
    3.被上訴人復抗辯：上開6,000,000元借款，業於86年9月26
      日由賴志明收取地主高金樟繳交之工程款上開6,000,000
      元清償，固據提出賴志明及上訴人之收款證明為證（見本
      院卷2第17、18、24、55頁）。然此為上訴人所否認，並
      主張：此係甲○○清償其另向劉傳火借貸之款項，與上開
      借款無涉等語。經查，該收款證明載明：收取高金樟第27
      、28、29期工程款，對劉傳火取回謝昇明的借據及支票，
      而此為甲○○所加註，亦為被上訴人所自承（見本院卷2
      第15頁），顯見甲○○清償此部分之欠款時，曾取回借據
      及支票，然上開6,000,000元借款之支票，仍在上訴人持
      有之中，並無被收回之情事，復為被上訴人所不爭執，則
      上訴人主張：此係甲○○清償其另向劉傳火借貸之款項，
      尚堪採信。被上訴人此部分之抗辯，亦不足採。
    4.被上訴人再抗辯：證人謝昇明與甲○○利益相反，且素有
      怨隙，並曾向乙○○借款，而彼此涉訟，證人謝昇明之證
      詞顯有偏頗，實無可採等語。經查，證人謝昇明固不否認
      曾與甲○○因工程糾紛而涉訟，並向乙○○借款，惟稱事
      後雙方已達成和解，錢已經還清（見本院卷一第126頁）
      ，復為被上訴人所不爭執，亦有被上訴人提出89年8月14
      日之和解協議書在卷可考（見本院卷一第135頁），顯見
      證人謝昇明與甲○○、乙○○間之誤會早已冰釋，況證人
      謝昇明之證詞，復核與卷內相關書證相符，其所為之證詞
      自堪採信，被上訴人此部分之抗辯，亦委無足取。
  (四)綜上，上訴人主張：伊對甲○○擁有14,000,000元（即7,00
    0,000元+1,000,000元+6,000,000元=14,000,000元）之債權
    存在，自屬有據。惟上訴人尚欠甲○○2,700,000元未償，
    亦為上訴人所自承（見原審卷一第46頁），兩相抵銷後，上
    訴人仍對甲○○擁有11,300,000元（即14,000,000元－2,70
    0,000元=11,300,000元）之債權存在。
  (五)上訴人請求撤銷甲○○、乙○○間系爭債權讓與行為，有無
    理由？
    1.甲○○自84年2月26日起至89年10月12日止，曾多次向乙
      ○○借款，甲○○尚積欠乙○○11,330,000元未償，業據
      被上訴人提出支票影本、台灣銀行支票之傳票影本、原法
      院89年度存字第3018號提存書影本為證，復為上訴人所不
      爭執，此部分足可信為真實。故甲○○將對李文裕之系爭
      債權讓與予乙○○，並非無償債權讓與，應係有償讓與行
      為。
    2.按「債務人所有之財產除對於特定債權人設有擔保物權外
      ，應為一切債務之總擔保，故債務人明知其財產不足清償
      一切債務，而竟將財產出賣於人，及受益人於受益時亦知
      其情事者，債權人即得依民法第244條第2項之規定，聲請
      法院撤銷。此項撤銷權之效力，不特及於債權行為，即物
      權行為亦無例外。」（最高法院48年台上第1750號判例參
      照）。經查，證人謝昇明於本院證稱：「（丙○○跟甲○
      ○、乙○○對帳時候你是否有在場）有2次在場，是在支
      票過期約半年後，當時他們對帳的結果是甲○○欠丙○○
      一、二千萬。」（見本院卷一第124頁），被上訴人亦自
      承甲○○與上訴人對帳時，乙○○有在場，並將附表編號
      十三號支票背面之背書塗銷（見本院卷二第23頁），足見
      甲○○尚積欠上訴人款項未償，當為乙○○所知悉。而甲
      ○○目前並無其他任何財產，亦為被上訴人所自承（見原
      審卷二第183頁），復有財政部財稅資料中心91年6月26日
      資五字第91107519號函在卷可憑（見原審卷一第267、268
      頁），故甲○○將系爭債權讓與乙○○，將使乙○○成為
      唯一獲得該債權之人，並使其他債權人完全無法受償，當
      亦為乙○○所明知，揆諸前開說明，上訴人請求撤銷甲○
      ○、乙○○間系爭債權讓與行為，自屬有據。
六、綜上所述，上訴人主張：伊對甲○○擁有14,000,000元之債
    權存在，扣除伊欠甲○○之2,700,000元，伊仍對甲○○擁
    有11,300,000元之債權存在，甲○○與乙○○間債權讓與行
    為，係屬侵害伊債權之行為，為可採。從而，上訴人本於民
    法第244條第2項之規定，請求撤銷甲○○、乙○○間系爭債
    權讓與行為，為有理由，應予准許。原審為上訴人敗訴之判
    決，尚有未洽。上訴意旨指摘原判決不當，求予廢棄改判，
    為有理由。爰由本院予以廢棄改判，如主文第2項所示。
七、本件事證已臻明確，兩造其餘主張陳述及所提之證據，經審
    酌後認與本件判決之結果並無影響，爰不逐一論述，附此敘
    明。
據上論結，本件上訴為有理由，爰判決如主文。
中　　華　　民　　國　　94　　年　　5　　月　　10　　日
                  民事第十六庭  審判長法　官  黃騰耀
　　　　　　　　　　　      　　　　　法　官  黃莉雲
　　　　　　　　　　　      　　　　　法　官  許文章
正本係照原本作成。
如不服本判決，應於收受送達後20日內向本院提出上訴書狀，其
未表明上訴理由者，應於提出上訴後20日內向本院補提理由書狀
（均須按他造當事人之人數附繕本）上訴時應提出委任律師或具
有律師資格之人之委任狀；委任有律師資格者，另應附具律師資
格證書及釋明委任人與受任人有民事訴訟法第466條之一第一項
但書或第二項（詳附註）所定關係之釋明文書影本。
中　　華　　民　　國　　94　　年　　5 　　月　　13　　日
  　　　　　　　　　　　　　　　　　　書記官  李明昇
附註：
民事訴訟法第466條之1（第1項、第2項）：
對於第二審判決上訴，上訴人應委任律師為訴訟代理人。但上訴
人或其他法定代理人具有律師資格者，不在此限。
上訴人之配偶、三親等內之血親、二親等內之姻親，或上訴人為
法人、中央或地方機關時，其所屬專任人員具有律師資格並經法
院認為適當者，亦得為第三審訴訟代理人。
